ACORDAO-COMPLETO-2533198

ACÓRDÃO 1893/2022 ATA 12/2022 - SEGUNDA CÂMARA

VISTOS, relatados e discutidos estes autos de tomada de contas especial em que se aprecia, nesta fase, recurso de reconsideração interposto pelo Centro Cultural Caieiras e por Fábio Carvalho de Souza contra o Acórdão 9209/2020-TCU-Segunda Câmara, relator Ministro Augusto Nardes, por meio do qual este Tribunal, entre outras medidas, julgou irregulares as contas dos recorrentes, imputando-lhes débito e aplicando-lhes multa,
ACORDAM os Ministros do Tribunal de Contas da União, reunidos em Sessão da 2ª Câmara, diante das razões expostas pelo Relator, com fundamento nos art. 33 da Lei 8.443/1992 c/c o art. 285 do RI/TCU, em:
9.1. conhecer do recursos de reconsideração para, no mérito, negar-lhes provimento;
9.2. notificar os recorrentes, o jurisdicionado e a Procuradoria da República no Estado do Espírito Santo a respeito desta deliberação.

Tomada de contas especial em que se aprecia, nesta fase, recurso de reconsideração interposto pelo Centro Cultural Caieiras e por Fábio Carvalho de Souza contra o Acórdão 9.209/2020-TCU-2ª Câmara, relator Ministro Augusto Nardes, por meio do qual este Tribunal, entre outras medidas, julgou irregulares as contas dos recorrentes, imputando-lhes débito e aplicando-lhes multa

Segunda Câmara

Secretaria Especial da Cultura do Ministério do Turismo e Centro Cultural Caieiras

3. Recorrentes: Centro Cultural Caieiras (CNPJ 03.919.681/0001-84) e Fábio Carvalho de Souza (CPF XXX.719.777-XX)

13.1. Ministros presentes: Bruno Dantas (Presidente), Augusto Nardes e Antonio Anastasia (Relator).
13.2. Ministro-Substituto convocado: Marcos Bemquerer Costa.

ANTONIO ANASTASIA

Ministro Augusto Nardes

Neste processo de tomada de consta especial, examina-se recurso de reconsideração interposto pelo Centro Cultural Caieiras e por Fábio Carvalho de Souza contra o Acórdão 9209/2020-TCU-Segunda Câmara, relator Ministro Augusto Nardes, por meio do qual este Tribunal, entre outras medidas, julgou irregulares as contas dos recorrentes, imputando-lhes débito e aplicando-lhes multa.
2. A instrução da Serur (peça 140) , a seguir transcrita, foi ratificada pelo dirigente da unidade (peça 141) e pelo Ministério Público (peça 142) :
"1.	Trata-se de recurso de reconsideração interpostos por Centro Cultural Caieiras e Fábio Carvalho de Souza (peças 119-121) em face do Acórdão 9209/2020-TCU-Segunda Câmara (peça 90) , de relatoria do Ministro Augusto Nardes, vazado nos seguintes termos:
'9.1. considerar revéis os responsáveis Centro Cultural Caieiras e Fábio Carvalho de Souza, para todos os efeitos, dando-se prosseguimento ao processo, com fulcro no art. 12, § 3º, da Lei 8.443/1992; 
9.2. julgar irregulares, nos termos dos arts. 1º, inciso I, 16, inciso III, alíneas 'b' e 'c', da Lei 8.443/1992, c/c os arts. 19 e 23, inciso III, da mesma Lei, as contas dos responsáveis Centro Cultural Caieiras e Fábio Carvalho de Souza, condenando-os solidariamente ao pagamento das importâncias a seguir especificadas, atualizadas monetariamente e acrescidas dos juros de mora, calculadas a partir das datas discriminadas até a data da efetiva quitação do débito, fixando-lhes o prazo de quinze dias, para que comprovem, perante o Tribunal, o recolhimento das referidas quantias aos cofres do Fundo Nacional de Cultura, nos termos do art. 23, inciso III, alínea 'a', da citada lei, c/c o art. 214, inciso III, alínea 'a', do Regimento Interno do TCU. 
                              
9.3. aplicar aos responsáveis Centro Cultural Caieiras e Fábio Carvalho de Souza, individualmente, a multa prevista no art. 57 da Lei 8.443/1992 c/c o art. 267 do Regimento Interno do TCU, no valor de R$ 50.000,00 (cinquenta mil reais) , fixando-lhes o prazo de quinze dias, a contar da notificação, para que comprovem, perante o Tribunal (art. 214, III, alínea 'a', do Regimento Interno do TCU) , o recolhimento da dívida aos cofres do Tesouro Nacional, atualizada monetariamente desde a data deste acórdão até a do efetivo recolhimento, se pagas após o vencimento, na forma da legislação em vigor; 
9.4. autorizar, desde logo, a cobrança judicial das dívidas, caso não atendidas a notificação, na forma do disposto no art. 28, inciso II, da Lei 8.443/1992; 
9.5. autorizar também, desde logo, se requerido, com fundamento no art. 28, inciso I, da Lei 8.443, de 1992, c/c o art. 217, §§ 1º e 2º do Regimento Interno do TCU, o parcelamento da (s) dívida (s) em até 36 parcelas, incidindo, sobre cada parcela, corrigida monetariamente, os correspondentes acréscimos legais, fixando-lhe o prazo de quinze dias, a contar do recebimento da notificação, para comprovar, perante o Tribunal, o recolhimento da primeira parcela, e de trinta dias, a contar da parcela anterior, para comprovar os recolhimentos das demais parcelas, devendo incidir, sobre cada valor mensal, atualizado monetariamente, os juros de mora devidos, no caso do débito, na forma prevista na legislação em vigor, alertando os responsáveis de que a falta de comprovação do recolhimento de qualquer parcela importará o vencimento antecipado do saldo devedor, nos termos do § 2º do art. 217 do Regimento Interno deste Tribunal; 
9.6. enviar cópia deste Acórdão, bem como do Relatório e do Voto que o fundamentam à Procuradoria da República no Estado de Espírito Santo, nos termos do à § 3º do art. 16 da Lei 8.443/1992, c/c o § 7º do art. 209 do Regimento Interno do TCU, para adoção das medidas cabíveis; 
9.7. enviar cópia deste Acórdão à Secretaria Especial de Cultura informando que a presente deliberação, acompanhada do Relatório e do Voto que a fundamenta, está disponível para a consulta no endereço www.tcu.gov.br/acordaos, além de esclarecer que, caso requerido, o TCU poderá fornecer sem custos as correspondentes cópias, de forma impressa.'
HISTÓRICO
2.	Trata-se de tomada de contas especial (TCE) instaurada pela Secretaria Especial de Cultura em desfavor do Centro Cultural Caieiras e Fábio Carvalho de Souza, em razão de não comprovação da regular aplicação dos recursos repassados pela União, captados por força do projeto cultural Pronac 109208, descrito da seguinte forma: 'Iniciação musical de 50 estudantes com idade entre 12 e 18 anos, formação de uma orquestra de tambores e cordas e realização de um concerto com músicas regionais brasileiras'.
2.1.	Os responsáveis captaram recursos no montante de R$ 405.000,00, conforme atestam os documentos de peças 6 e 32. No relatório do tomador de contas à peça 63, restou consignado que não houve comprovação da regular aplicação dos recursos e não houve recolhimento do débito.
2.2.	Regularmente citados para apresentar defesa no Tribunal (peças 75, 77, 82 e 83) , os responsáveis permaneceram silentes, configurando-se a revelia nos termos do artigo 12, § 3º, da Lei 8.443/1992.
2.3.	Por meio do acórdão recorrido, o Tribunal julgou as contas irregulares, com imputação de débito solidário e multas individuais.
2.4.	Irresignados, os responsáveis ingressam com recurso de reconsideração.
ADMISSIBILIDADE
3.	O exame preliminar de admissibilidade às peças 122-123 - acolhido pelo Exmo. Ministro-Relator ad quem em despacho à peça 126 - concluiu por conhecer do recurso, suspendendo os efeitos dos itens 9.2, 9.3 e 9.4 do acórdão recorrido.
MÉRITO
4.	Constitui objeto do recurso examinar se:
	i. ocorreu prescrição nos autos; 
	ii. é possível afastar o julgamento pela irregularidade das contas em razão de suposto ato ilícito praticado por funcionário do Centro Cultural Caieiras; e
	iii. eventual incapacidade financeira dos responsáveis é causa para afastamento ou redução da multa.
5. 	Da Prescrição
5.1.	Ainda que não tenha sido questionado pelos recorrentes, por se tratar de matéria de ordem pública, cabe tecer considerações acerca da prescrição nos Tribunais de Contas, em especial a partir do recente entendimento do Supremo Tribunal Federal (STF) , que examinou a matéria com repercussão geral em recente julgamento, no RE 636.886 (tema 899 da repercussão geral) .
	Análise
5.2.	De plano, no caso dos autos, cabe esclarecer que não ocorreu prescrição.
5.3.	No exame da prescrição, a Serur tem adotado os entendimentos detalhados na peça 139, que contém estudo e pronunciamentos anteriores da secretaria sobre o tema. Nessas manifestações estão desenvolvidas as seguintes premissas, que serão utilizadas no presente exame: 
	a)  ao julgar o RE 636.886, o STF conferiu nova interpretação ao art. 37, § 5º, da Constituição Federal, fixando a tese de que 'é prescritível a pretensão de ressarcimento ao erário fundada em decisão de Tribunal de Contas';
	b)  as pretensões punitiva e de ressarcimento devem observar o mesmo regime na atividade de controle externo, dado o objetivo comum da prescrição, de fixar prazo para o Tribunal de Contas agir, para caracterizar o ilícito, identificar seu autor, dimensionar as consequências da conduta e impor as consequências legais, independentemente de tais consequências terem natureza punitiva ou ressarcitória;
	c)  até que sobrevenha norma específica, entende-se que a prescrição das pretensões punitiva e de ressarcimento, no processo de controle externo, deve observar o regime Lei 9.873/1999, na linha dos recentes pronunciamentos do STF. Assim, sem prejuízo de se realizar exame da prescrição também segundo o prazo decenal previsto no Código Civil, o critério adotado, na formulação da proposta de encaminhamento, será o da Lei 9.873/1999.  
Análise da prescrição segundo os critérios do Acórdão 1441/2016-TCU-Plenário:
5.4.	No que se refere à pretensão punitiva, o TCU tem tradicionalmente aplicado os critérios definidos no Acórdão 1441/2016-TCU-Plenário, que, em incidente de uniformização de jurisprudência, orientou-se pela aplicação do Código Civil. Por este acórdão, em linhas gerais, a prescrição subordina-se ao prazo geral de dez anos (CC, artigo 205) , contado a partir da data da ocorrência do fato e interrompido pelo ato que ordenar a citação, a audiência ou a oitiva da parte. 
5.5.	Entre outras razões que justificaram a adoção desse critério destaca-se a de que o citado dispositivo constitui uma cláusula geral a ser empregada sempre que a pretensão for prescritível, mas a lei não estabelecer um prazo específico, como na hipótese. 
5.6.	Aplicando essas balizas ao caso em exame, verifica-se que as contas deveriam ter sido prestadas até 30/1/2013 (peça 92, p. 1) , enquanto a citação foi autorizada em 7/2/2020, por meio dos expedientes de peças 70-72.
5.7.	Considerando a premissa de que as pretensões punitiva e de ressarcimento se submetem ao mesmo regime, conclui-se que não estariam prescritas a possibilidade de aplicação de multa e de condenação ao ressarcimento do dano, caso fossem adotados, para ambos os fins, os parâmetros definidos no Acórdão 1441/2016-TCU-Plenário. 
Análise da prescrição pelo regime da Lei 9.873/1999 
5.8.	Adotando-se as premissas fixadas na Lei 9.873/1999 ao caso concreto, e mesmo considerando-se o prazo geral de cinco anos, observa-se que não teria ocorrido prescrição. Para tanto, é preciso considerar os seguintes parâmetros: 
a) Termo inicial: 
5.9.	A prescrição se opera no instante em que se caracteriza a desídia do titular do direito que, embora já pudesse agir, deixou transcorrer o prazo sem pleitear a reparação do dano sofrido. E a desídia do titular do direito é aferida de acordo com balizas próprias (termo inicial, prazo, causas suspensivas e interruptivas) , não necessariamente coincidentes com o momento do surgimento do dano.
5.10.	No caso dos autos, as contas deveriam ter sido prestadas até 30/1/2013 (peça 92, p. 1) .
b)  Prazo: 
5.11.	A Lei 9.873/1999 apresenta um prazo geral, de cinco anos (artigo 1º) , e um prazo especial, previsto no artigo 1º, § 2º, a saber: 'quando o fato objeto da ação punitiva da Administração também constituir crime, a prescrição reger-se-á pelo prazo previsto na lei penal'. À primeira vista, os atos irregulares não se caracterizam como crime. 
5.12.	Não obstante, as causas interruptivas indicadas abaixo evidenciam que a prescrição não teria ocorrido mesmo que se aplicasse o prazo geral de cinco anos. 
c) Interrupções por atos inequívocos de apuração dos fatos: 
5.13.	No regime da Lei 9.873/1999, a prescrição se interrompe 'por qualquer ato inequívoco, que importe apuração do fato' (artigo 2º, II) . Com esse fundamento, a prescrição foi interrompida pelos seguintes atos:
i) em 5/6/2015, por meio de laudo final do concedente sobre a prestação de contas, com proposta de reprovação e inabilitação do proponente (peça 44) ; e
ii) em 17/8/2017, por meio do ofício encaminhado aos responsáveis, informando sobre julgamento de recurso administrativo e acerca da reprovação das contas e da instauração da TCE (peça 55) .
d) Interrupções pela citação dos responsáveis: 
5.14.	A prescrição também é interrompida 'pela notificação ou citação do indiciado ou acusado, inclusive por meio de edital', nos termos do artigo 2º, I, da Lei 9.873/1999. E, no regime dessa lei, a interrupção se dá pela citação propriamente dita, e não pelo despacho que a ordena. Com esse fundamento, houve interrupção em 3/3/2020, pela citação do responsável (peça 77) .
5.15.	E em se tratando de devedores solidários, a interrupção da prescrição feita a um prejudica aos demais. Incide, nesse caso, regra própria da teoria geral das obrigações, segundo a qual 'a interrupção efetuada contra o devedor solidário envolve os demais' (artigo 204, § 1º, do Código Civil) . São consequências próprias da solidariedade (a exemplo da regra de que o credor pode demandar qualquer dos devedores, artigo 275 do Código Civil) , que não precisam ser repetidas em cada diploma legal específico. 
e) Interrupção pela decisão condenatória recorrível: 
5.16.	Por fim, a prescrição também se interrompe 'pela decisão condenatória recorrível' (artigo 2º, III, da Lei 9.873/1999) . Com esse fundamento, houve a interrupção em 1/9/2020, data da sessão em que foi proferido o acórdão condenatório (peça 90) . Essa interrupção é relevante, por estabelecer prazo para julgamento do recurso. 
f) Da prescrição intercorrente: 
5.17.	Nos termos do artigo 1º, § 1º, da Lei 9.873/1999, opera-se a prescrição intercorrente se o processo ficar paralisado por mais de três anos, aguardando 'julgamento ou despacho'. 
5.18.	Há uma correlação entre essa hipótese e as causas de interrupção da prescrição do artigo 2º. Uma vez interrompida a prescrição por alguma das hipóteses do artigo 2º, o processo não pode ficar inativo, sem qualquer inovação processual relevante, por mais de três anos. 
5.19.	Trata-se de prazo específico, não se aplicando nem o prazo geral de cinco anos nem o prazo especial, da lei penal (§2º) . A finalidade da prescrição intercorrente, com seu prazo próprio, é a de assegurar a eficiência e celeridade nas apurações administrativas. Seria contrário a essa finalidade a paralisação injustificada do processo por período maior que o triênio estabelecido para a hipótese. 
5.20.	A extrapolação do prazo de três anos, sem inovação relevante no processo, pode configurar negligência. Por isso, além de se operar a prescrição, deve-se promover a 'apuração da responsabilidade funcional decorrente da paralisação, se for o caso'. 
5.21.	A incidência da prescrição intercorrente pressupõe a existência de um processo paralisado, razão pela qual qualquer ato que esteja ligado à cadeia de produção da decisão final e que rompe com eventual inércia afasta a incidência da prescrição intercorrente de três anos.  
5.22.	É suficiente, para tanto, a prática de atos que contribuem para o exame do processo (como a juntada de documentos, evidências, cálculos) , não sendo juridicamente exigível uma maior relevância do ato processual em si (essa relevância está associada à prescrição principal, e não à intercorrente) . Logo, não se caracterizando um estado de paralisia do feito por mais de três anos, não se opera a prescrição intercorrente. 
5.23.	Esse entendimento parte do pressuposto de que o termo 'pendente de julgamento ou despacho', disposto no artigo 1º, § 1º, da Lei 9873/1999, não deve ser interpretado de forma literal ou restritiva.
5.24.	Em muitas situações o exame da prescrição intercorrente pode ficar prejudicado nos processos já em tramitação no TCU. Como a ação de ressarcimento era considerada imprescritível, as peças que compõem a tomada de contas especial, elencadas no artigo 10 da IN/TCU 71/2012, não contemplam informações pormenorizadas quanto ao andamento do processo na fase interna, o que pode prejudicar a análise de eventual paralisação por mais de três anos. 
5.25.	Assim, caso o Tribunal venha a adotar a sistemática da Lei 9.873/1999 para aferir a prescrição, convém avaliar, oportunamente, a possibilidade de ajustes na IN/TCU 71/2012, para que as tomadas de contas especiais contemplem informações sobre as interrupções ocorridas na fase interna do procedimento (como, por exemplo, declaração do órgão instaurador da TCE, de que o processo não ficou paralisado por mais de três anos, na forma do artigo 1º, § 1º, da citada lei) . 
5.26.	Especificamente quanto a esta TCE, as próprias causas de interrupção elencadas acima permitem evidenciar que o processo teve andamento regular, não se operando a prescrição intercorrente. Logo, há informações suficientes nos autos para evidenciar o regular andamento do feito, não se verificando a prescrição intercorrente prevista na Lei 9.873/1999. 
g) Conclusão: 
5.27.	Independentemente da existência de outras causas interruptivas não elencadas acima (citações no âmbito administrativo, tentativas de solução conciliatória etc.) , cujo levantamento não se fez necessário, observa-se, pelos eventos indicados, que em nenhum momento transcorreu prazo suficiente para se operar a prescrição (nem mesmo se considerado o prazo geral de cinco anos) , tomando-se por referência a Lei 9.873/1999, tida pelo STF como norma regente da prescrição da pretensão punitiva pelo TCU. 
5.28.	Partindo-se da premissa de que a pretensão reparatória segue as mesmas balizas, enquanto não houver norma específica a respeito, a demonstração de que não se operou a prescrição punitiva impõe, como consequência, a conclusão de que também é viável a condenação ao ressarcimento do prejuízo apurado nos autos. 
6. 	Do suposto ilícito praticado por funcionário do Centro Cultural Caieiras
6.1.	Os recorrentes sustentam que um funcionário do projeto aplicou golpe e furtou valores que haviam sido disponibilizados pelo Ministério da Cultura. Apontam que informaram prontamente o fato à Secretaria de Fomento e Incentivo à Cultura, assim como a todos os patrocinadores.
6.2.	Defendem que não houve culpa in eligendo, pois a atuação do funcionário sobejou às suas atribuições, e não havia conduta suspeita até então. Alegam que atuaram com cautela, pois imediatamente procuraram a delegacia e registraram ocorrência.
6.3.	Afirmam que a situação foi inesperada e foram vítimas de um crime.
	Análise
6.4.	Sem razão os responsáveis.
6.5.	Em que pese o suposto crime praticado pelo funcionário da entidade, a responsabilidade pela gestão e guarda dos recursos é daquele a quem se confiou a gestão dos recursos públicos. Ainda que haja menção a inquérito policial e ação penal que tratam sobre o furto dos recursos (informação no relatório do tomador de contas - peça 63) , os recorrentes não trazem elementos que demonstrem a conclusão desses processos e a efetiva recuperação dos recursos sob sua guarda.
6.6.	No caso concreto, os recursos foram captados para realização de projeto cultural promovido pelo Centro Cultural Caieiras, a quem cabia a guarda e a gestão dos recursos. Esse entendimento é decorrência do artigo 70, parágrafo único, da Constituição Federal, verbis:
'Prestará contas qualquer pessoa física ou jurídica, pública ou privada, que utilize, arrecade, guarde, gerencie ou administre dinheiros, bens e valores públicos ou pelos quais a União responda, ou que, em nome desta, assuma obrigações de natureza pecuniária.'
6.7.	O artigo 93 do Decreto-Lei 200/1967 preceitua, ainda, que 'Quem quer que utilize dinheiros públicos terá que justificar seu bom e regular emprego na conformidade das leis, regulamentos e normas emanadas das autoridades administrativas competentes'. Na mesma linha o artigo 39 do Decreto 93.872/1986 disciplina que 'Responderão pelos prejuízos que acarretarem à Fazenda Nacional, o ordenador de despesas e o agente responsável pelo recebimento e verificação, guarda ou aplicação de dinheiros, valores e outros bens públicos'.
6.8.	A jurisprudência desta Corte de Contas é pacífica nesse sentido, conforme os Acórdão 1600/2010-TCU-Primeira Câmara (Relator Ministro Augusto Nardes) , 5.097/2014-TCU-1ª Câmara (Relator Ministro Bruno Dantas) , e 169/2017-TCU-Plenário (Relatora Ministra Ana Arraes) .
6.9.	Os recorrentes foram responsáveis pela captação dos recursos e, consequentemente, pela administração e guarda dos recursos captados, devendo, portanto, prestar contas e arcar com os possíveis prejuízos ao erário advindos da sua gestão.
7. 	Da capacidade financeira dos responsáveis
7.1.	Os recorrentes argumentam que o valor da multa é calculado de forma discricionária e solicitam sua redução, pois não possuem condições de arcar com os valores estipulados. Para corroborar o alegado, juntam saldo da conta bancária do Centro Cultural Caieiras (peça 120) e declaração do imposto de renda de Fábio Carvalho de Souza (peça 121) .
	Análise
7.2.	O argumento não prospera.
7.3.	A despeito das dificuldades apontadas pelos responsáveis para arcar com os valores impostos, as multas no Tribunal são valoradas a partir da irregularidade apurada, levando em consideração ainda o valor do prejuízo causado e as circunstâncias agravantes ou atenuantes observadas no caso concreto. No acórdão recorrido, as multas foram estabelecidas dentro dos parâmetros dispostos no artigo 57 da lei 8.443/1992, que prevê valor de até 100% do débito atualizado.
7.4.	Esclareça-se também que a aplicação de sanções no Tribunal não guarda relação com a capacidade econômico ou financeira dos responsáveis, nos termos dos Acórdãos 74/2020 e 2053/2016, ambos do Plenário do TCU, respectivamente de relatoria dos Ministro Raimundo Carreiro e José Múcio Monteiro.
7.5.	Assim, entende-se que os responsáveis não apresentam em seu recurso elementos que permitam rever o valor das multas aplicadas.
CONCLUSÃO
8. 	Com base nos elementos dos autos, conclui-se que a decisão recorrida deve ser mantida.
8.1.	A possibilidade de ressarcimento ao Erário e a pretensão punitiva do Tribunal não estão prescritas, com base no que dispõe a Lei 9.873/1999 e de acordo com o entendimento disposto no Acórdão 1441/2016-TCU-Plenário.
8.2.	Os recorrentes não apresentam elementos capazes de afastar o dano causado ao Erário ou comprovar a regular gestão dos recursos captados pelo projeto cultural pelo qual foram responsáveis.
8.3.	A multa aplicada observou os normativos aplicáveis sobre o tema.
PROPOSTA DE ENCAMINHAMENTO
9.	Ante o exposto, submete-se o presente exame à consideração superior, propondo-se, com fundamento nos artigos 32, inciso I, e 33 da Lei 8.443/1992:
	a)  conhecer do recurso e, no mérito, negar-lhe provimento; e
	b) dar ciência da decisão aos recorrentes, à Secretaria Especial de Cultura e à Procuradoria da República no Estado do Espírito Santo."
É o Relatório.

Homero Junger Mafra (OAB/ES 3175) e Georgia Laranja Brandão (OAB/ES 31456), representando o Centro Cultural Caieiras e Fábio Carvalho de Souza

Subprocurador-Geral Paulo Soares Bugarin

RECURSO DE RECONSIDERAÇÃO. TOMADA DE CONTAS ESPECIAL. LEI DE INCENTIVO À CULTURA. RECURSOS CAPTADOS PARA A REALIZAÇÃO DE PROJETO DE EDUCAÇÃO MUSICAL DE JOVENS. NÃO COMPROVAÇÃO DA REGULAR APLICAÇÃO DOS VALORES. CITAÇÃO. REVELIA. CONTAS IRREGULARES. DÉBITO. MULTA. RECURSO DE RECONSIDERAÇÃO. CONHECIMENTO. ARGUMENTOS INCAPAZES DE ALTERAR O ACÓRDÃO. NÃO OCORRÊNCIA DE PRESCRIÇÃO DA PRETENSÃO PUNITIVA SEGUNDO O CRITÉRIO ADOTADO POR MEIO DO ACÓRDÃO 1.441/2016-TCU-PLENÁRIO. RESSALVA DO ENTENDIMENTO PESSOAL DO RELATOR. NEGATIVA DE PROVIMENTO. COMUNICAÇÕES.

TOMADA DE CONTAS ESPECIAL (TCE)

Neste processo de tomada de consta especial, examina-se recurso de reconsideração interposto pelo Centro Cultural Caieiras e por Fábio Carvalho de Souza contra o Acórdão 9209/2020-TCU-Segunda Câmara, relator Ministro Augusto Nardes, por meio do qual este Tribunal, entre outras medidas, julgou irregulares as contas dos recorrentes, imputando-lhes débito e aplicando-lhes multa.
2. Este processo cuida de tomada de contas especial relativa à não demonstração da aplicação regular do valor de R$ 405.000,00, captado com base na Lei de Incentivo à Cultura para a realização de projeto cultural, Pronac 109208, assim descrito: "Iniciação musical de 50 estudantes com idade entre 12 e 18 anos, formação de uma orquestra de tambores e cordas e realização de um concerto com músicas regionais brasileiras".
3. Com a anuência do Ministério Público, a Serur propõe negar provimento ao recurso.
4. Acerca da admissibilidade, ratifico a decisão monocrática do antigo relator, Ministro Raimundo Carreiro (peça 126) , no sentido de conhecer do recurso, porquanto cumpridos os requisitos previstos na legislação.
5. Os recorrentes alegam, em síntese: a ausência de culpa in eligendo em relação ao funcionário do Centro Cultural Caieiras que transferiu os valores em discussão para sua conta pessoal; e sua incapacidade de pagar a multa, que deve ser reduzida.
6. Acolho a proposta da Serur e adiciono a análise das alegações recursais aos fundamentos que brevemente passo a apresentar.
7. Constitui regra constitucional (art. 71, parágrafo único) e legal (art. 93 do Decreto lei 200/1967 a obrigação do gestor de recursos público de demonstrar sua correta aplicação. Assim, não obstante a possível ocorrência de desvio dos valores federais por empregado da instituição, cabia aos responsáveis a guarda efetiva desses valores e seu devido emprego no objeto previsto. A falha desse dever de cuidado implica a condenação para devolução desses valores ao Fundo Nacional de Cultura.
8. Quanto à alegada incapacidade de pagamento da multa aplicada, não cabe a este Tribunal avaliar a capacidade financeira do responsável, mas apenas a aplicação da legislação. Via de regra, a dosimetria da multa prevista no art. 57 da Lei 8.443/1992, que é proporcional ao débito e pode chegar a 100% do valor do prejuízo, leva em consideração também a gravidade dos atos praticados e a relevância das quantias em discussão. Desse modo, entendo não ter havido arbitragem indevida do valor da apenação no acórdão recorrido.
9. A prescrição não foi alegada pelos recorrentes mais foi examinada pela Serur. Tenho as seguintes considerações a fazer sobre esse tema.
10. No tocante à prescrição da pretensão punitiva, este Tribunal continua aplicando o entendimento fixado no Acórdão 1441/2016-TCU-Plenário, redator Ministro Walton Alencar Rodrigues, no sentido de que se subordina ao prazo geral de prescrição indicado no art. 205 do Código Civil, a contar da data do fato, com uma única causa interruptiva, que é a citação ou audiência.
11. Quanto à prescrição da pretensão ressarcitória, esta Corte de Contas continua aplicando o entendimento fixado no Acórdão 2709/2008-TCU-Plenário, da relatoria do Ministro Benjamin Zymler, que se alinhou ao entendimento em vigor no Supremo Tribunal Federal (STF) naquela época, fixado no julgamento do Mandado de Segurança 26.210, da relatoria do Ministro Ricardo Lewandowski, julgado em 04.09.2008, no sentido de que a pretensão de ressarcimento ao erário era imprescritível.
12. Contudo, nenhum dos dois entendimentos é aplicado pelo STF.
13. A partir do julgamento do Mandado de Segurança 32.201, relator Ministro Roberto Barroso, em 21/3/2017, o STF passou a aplicar as regras da Lei 9.873/1999 como parâmetro para reger a prescrição da pretensão punitiva no âmbito desta Corte de Contas, cujo prazo é de 5 anos, a contar da data do fato.
14. Mais recentemente, em julgamento concluído em 11/11/2021, o STF apreciou a ADI 5509, relator Ministro Edson Fachin, na qual, sintetizou, nos termos do voto do relator, "a orientação aplicável para a fixação e a contagem dos prazos prescricionais das ações de competência do Tribunal de Contas". 
15. Assim, em resumo, o STF, com fundamento na aplicação combinada da Lei 9.873/1999 com a Lei 8.443/1992 (Lei Orgânica do TCU) e com o entendimento adotado pela Suprema Corte no Recurso Extraordinário 636.553, fixou o prazo de prescrição relativo aos processos dos Tribunais de Contas em cinco anos, a contar do vencimento do prazo para prestar contas ou, não havendo o dever de prestar contas, a partir da ciência do fato ilícito pelo TCU. Ou seja, trata-se de entendimento que se aplica tanto à prescrição da pretensão ressarcitória quanto à prescrição da pretensão punitiva.
16. Por essa razão, tenho entendimento idêntico ao que foi sustentado pelo Ministro Raimundo Carreiro no voto complementar que submeteu à apreciação desta Corte na Sessão Plenária de 1/12/2022, nos autos do TC-Processo 000.006/2017-3, no qual, após apresentar a evolução da jurisprudência do STF sobre o assunto, Sua Excelência propôs que o entendimento fixado pelo STF na citada ADI 5509 fosse aplicado, de imediato, aos processos em tramitação no TCU.
17. No entanto, na Sessão Plenária de 9/3/2022, quando da retomada do julgamento do aludido processo, em virtude de pedido de vista de vários ministros, foi prolatado o Acórdão 459/2022-TCU-Plenário, redator Ministro Walton Alencar Rodrigues, no qual esta Corte entendeu por bem não apreciar o mérito da questão naquela oportunidade. Na mesma assentada, decidiu expedir comando à Segecex para a formação de grupo técnico de trabalho para que apresente projeto de ato normativo disciplinando "o tema da prescrição da pretensão ressarcitória e da prescrição da pretensão punitiva no âmbito do controle externo, tendo por base jurisprudência predominante do Supremo Tribunal Federal, adequando-a às especificidades das diversas formas de atuação do Tribunal de Contas da União".
18. Registro que não proferi voto no julgamento que aprovou o citado Acórdão 459/2022-TCU-Plenário, tendo em vista que meu antecessor no cargo de Ministro desta Corte de Contas, o Ministro Raimundo Carreiro, já havia votado, na condição de relator do aludido processo.
19. Por consequência, este Tribunal de Contas continua a aplicar o prazo de 10 anos, a contar da data do fato, para a prescrição da pretensão punitiva, conforme decidido no citado Acórdão 1441/2016-TCU-Plenário, e a imprescritibilidade no tocante à pretensão de ressarcimento ao erário, nos termos decididos no Acórdão 2709/2008-TCU-Plenário, ratificado pelo recente Acórdão 459/2022-TCU-Plenário.
20. Feitas essas considerações, concluo que, no caso concreto, não houve prescrição da pretensão punitiva, pois os valores foram captados em 2011 e 2012 e o ato que ordenou a citação foi expedido em 7/2/2020, antes do transcurso do decênio.
21. Diante do exposto, acolhendo as propostas dos pareceres precedentes, entendo que este Tribunal deve negar provimento ao recurso de reconsideração interposto pelo Centro Cultural Caieiras e por Fábio Carvalho de Souza, mantendo o Acórdão 9209/2020-TCU-Segunda Câmara, relator Ministro Augusto Nardes, em seus exatos termos.
Assim, voto para que o Tribunal acolha o acórdão que ora submeto a este Colegiado.
TCU, Sala das Sessões, em 26 de abril de 2022.
ANTONIO ANASTASIA
Relator